臺灣屏東地方法院刑事判決　　　　　　　　　　　　　九十二年度易字第四七五號
　　公　訴　人　臺灣屏東地方法院檢察署檢察官
　　被　　　告　辛○○
　　被　　　告　壬○○
　　右二人共同　周君強律師
　　選任辯護人　洪條根律師
　　被　　　告　丙○○
　　選任辯護人　莊美玲律師
　　　　　　　　陳建誌律師
　　被　　　告　戊○○
右列被告因竊佔案件，經檢察官提起公訴（九十一年度偵字第六七九○號），本院判
決如左：
    主  文
辛○○、壬○○、丙○○共同意圖為自己不法之利益，而竊佔他人之不動產，各處有
期徒刑拾月。
戊○○收受贓物，處有期徒刑肆月，如易科罰金，以參佰元折算壹日。
    事  實
一、壬○○、辛○○、丙○○明知欲使用國有土地應向該土地之主管機關以書面提出
    申請，取得使用許可後，方得使用，竟共同基於意圖為自己不法所有之犯意聯絡
    ，於民國八十八年七月間取得經濟部水利處第七河川局（後改制為水利署第七河
    川局，以下簡稱第七河川局）管理之屏東縣里港鄉○○○○○段河川行水區地籍
    圖影本後，依圖尋得附圖所示之該行水區一、二、三、四區土地（一區面積為一
    三八一八八平方公尺、二區面積為一○一九五平方公尺、三區面積為二○一二五
    平方公尺、四區面積為七八○八平方公尺），在該地建築工寮一間及開墾整地耕
    種芒果，其三人並於八十八年十月間招募許明勤以資金入股（該地後於八十九年
    七月一日由陸軍步兵學校取得許可使用權），嗣九十年九月間因資金糾紛，許明
    勤之兄許志明乃找戊○○接手管理，戊○○明知前開土地係屬壬○○、辛○○、
    丙○○三人竊佔之河川公地，竟仍基於收受贓物之犯意接手佔用，繼續在前開土
    地種植芒果、紅龍果等作物。
二、案經臺灣屏東地方法院檢察署檢察官指揮法務部調查局屏東縣調查站蒐證及臺灣
    屏東地方法院檢察署檢察官自動檢舉簽分偵辦。
    理  由
一、訊據被告四人就其確實有在附圖所示之四區河川行水區種植作物等情坦承不諱，
    並有檢察官九十一年十月九日勘驗筆錄二份及會勘照片二十一幀可佐，堪信被告
    所述與事實相符。然被告四人矢口否認有竊佔或收受贓物犯行，被告辛○○辯稱
    ：我不懂法定程序，本案土地是經河川局局長口頭同意我們使用，河川局要我們
    帶圖找一塊就可種植，我並無竊佔之故意云云。被告壬○○辯稱：地籍圖不是每
    個人都可以拿得到，是因為河川局允許我們才拿得到，顯示我們有該地籍圖即有
    合法使用權云云。被告丙○○辯稱：我沒有竊佔的意圖，我們也是依法去申請，
    但按照程序走的時候不知道為何河川局會先租給軍方，我們已經種植了，河川局
    才跟我們說已經租給軍方，他們在我們要去開墾之前應該要告訴我們這件事情云
    云。被告戊○○辯稱：我們要繳納租金，是河川局不肯收我們的租金，我們要申
    請時他們說軍方已經申請，不讓我們承租，我們已經花這麼多錢了，並無竊佔或
    收受贓物之認識云云。
（一）被告壬○○、辛○○、丙○○部分
    按刑法第三百二十條第二項竊佔他人之不動產罪，主觀上要有不法利益之意圖，
    即明知無法律上之原因或權利，而企圖將他人持有下之不動產加以支配管領並藉
    以獲利之心態，此有最高法院八十二年度台非字第三八號判決可佐。經查：
１、被告壬○○、辛○○、丙○○既自承有至第七河川局取得本案土地之地籍圖原本
    ，並據以佔用本案土地，其顯係明知本案土地非其所有，且為國家所有物，應可
    認定。
２、按公有荒地適合耕地使用者，除政府保留使用者外，由該管直轄市或縣（市）地
    政機關會同主管農林機關劃定墾區，規定墾地單位，定期招墾，土地法第一百二
    十六條定有明文。查第七河川局自八十八年二月間接管本案河川公地後，未曾依
    前述法條辦理招墾，有該局九十二年度十二月二日水七管字第○九二五○一二一
    九○○號函可證，故被告壬○○、辛○○、丙○○尚無法依本條文之規定，在無
    承墾證書之情況下，即請該局局長口頭准許其等墾荒，核先敘明。
３、不動產由於價值較高，其租賃皆需書面，此為社會大眾所共知共行之一般生活經
    驗；而被告壬○○、辛○○、丙○○並非智能障礙或初出社會、年輕識淺之人，
    其既知使用國有土地前應至第七河川局取得地籍圖，並按圖測得本案土地之面積
    、位置，其焉有不知向政府機關租用土地，應依法定程序辦理申請，並繳納相關
    費用之理？
４、且河川內河川公地種植使用行為，應依台灣省河川管理規則第三十一條以下之規
    定（向當地河川局提出申請、定期勘查作成紀錄、確認為未曾墾耕之荒地則函申
    請人限期整地完妥、申請人函報複勘、簽請核發許可、徵收使用費）申請使用，
    被告壬○○、辛○○、丙○○經第七河川局員工告知前述申請程序後，仍未依該
    程序申請，業據證人即第七河川局局長庚○○、第七河川局職員乙○○、丁○○
    、己○○結證明確。
５、被告壬○○、辛○○另辯稱：於八十九年七月間（即自第七河川局局長庚○○處
    取得河川地籍圖影本後之翌年），因該地籍圖影本遺失，三人（壬○○、辛○○
    、丙○○）再度至河川局索取地籍圖時，證人乙○○方告知種植之土地，業已由
    陸軍步校取得使用權，我們不可以申請使用云云。更足證其明知單純取得河川地
    籍圖影本並非即有合法使用權，仍應提出書面申請，方可使用本案土地，否則被
    告三人何需自認取得合法使用權後之翌年，再至第七河川局要求再次交付地籍圖
    影本！
６、再被告壬○○自承：第二次去拿圖時，乙○○才標示出射擊區不能申請，但當時
    我們已開墾完畢，及被告丙○○自陳：我們開墾後找民間測量隊，提出申請時才
    知道軍方已承租，無法申請同意等語，顯見被告壬○○、辛○○、丙○○均明知
    於河川公地上墾植，應申請該管機關同意，然於知悉無法取得使用許可後，因不
    甘業已投入大量資金之損失，遂仍基於獲得不法利益之意圖，持續竊佔本案土地
    ，種植作物以獲利，迄九十年九月間另一被告戊○○接手種植為止。
（二）被告戊○○部分
１、按「上訴人向某甲訂購之山地，係在某甲竊佔完成後始行買受，縱上訴人明知甲
    係竊佔而得，因貪其價廉仍予買受，祇能成立故買贓物，與收買動產之盜贓初無
    異致」；復按「竊佔罪為即成犯，於竊佔行為完成時犯罪即成立，以後之繼續竊
    佔，乃狀態之繼續而非行為之繼續；如在他人竊佔土地行為完成後，始向其買受
    或收受，縱明知係因竊佔而得，仍予故買或收受，祗能成立故買贓物或收受贓物
    罪，與收買動產之盜贓初無異致，不能謂其故買或收受行為，即為竊佔不動產。
    」，最高法院二十六年渝上字第一五六○號判例、八十一年度台上字第二一九八
    號判決可資參照。
２、被告許肯瑞自承：我知道在河川公地上種植需經許可，....，然河川局表示種高
    莖作物不可能獲許可，故仍繼續竊佔（見調查局九十一年八月十四日筆錄）；我
    有要去承租，第七河川局說那裡地目複雜，要我自己去找原承租人.... 如河川
    局肯放租，我們會去承租（見九十一年度他字第八十二號九十一年八月十四日筆
    錄及本院審理筆錄）等語，顯見被告戊○○明知其前手耕作人（被告壬○○、辛○○、丙○○）並未取得河川公地之使用許可，仍收受之，並種植芒果、紅龍果
    、鳳梨等作物，可以認定。
綜上所述，被告壬○○、辛○○、丙○○、戊○○之竊佔及收受贓物犯行，事證明確
，應依法論科（被告另提出代其整地之證人甲○○、其他取得使用權之人民姓名等物
作為自己有合法使用權之依據云云，然證人甲○○並無法證明被告確實已取得合法使
用權，而其他與本案無關之人縱取得其他土地之合法使用權，並不表示被告亦取得本
案土地之合法使用權，故均與本案無涉，附此敘明）。
二、核被告壬○○、辛○○、丙○○三人竊佔前開河川地搭蓋工寮及種植農作物之行
    為，均係犯刑法第三百二十條第二項之竊佔罪；被告戊○○繼續接手佔用前開河
    川地之行為，係犯刑法第三百四十九條第一項之收受贓物罪。被告壬○○、辛○○、丙○○三人間就前開行為間有犯意聯絡及行為分擔，應依共同正犯論處。爰
    審酌被告等貪圖不法利益，無償佔用大片河川公地，其無視法紀，不尊重他人權
    益，及其犯罪後猶飾詞狡辯、態度惡劣等一切情狀，各量處如主文所示之刑，被
    告戊○○並諭知易科罰金之折算標準，且不為緩刑之諭知，以資儆懲。
據上論斷，應依刑事訴訟法第二百九十九條第一項前段，刑法第二十八條、第三百二
十條第二項、第三百四十九條第一項、第四十一條第一項，罰金罰鍰提高標準條例第
一條前段、第二條，判決如主文。
本案經檢察官盧明軒到庭執行職務
中      華      民      國      九十三      年      四    月  二十九    日
                                      臺灣屏東地方法院刑事第六庭
                                         審判長法  官   石家禎
                                               法  官   許心
                                               法  官   林家聖
右正本證明與原本無異。
如不服本判決應於收受本判決後送達後十日內向本院提出上訴書狀，其未敘述上訴理
由者，並得於提起上訴後十日內向本院補提理由書狀（均須按他造當事人之人數附繕
本 ）「切勿逕送上級法院」
                                               書記官   魏慧夷
中      華      民      國      九十三      年      四    月  二十九    日
附錄本判決論罪之法條：
中華民國刑法第三百二十條
意圖為自己或第三人不法之所有，而竊取他人之動產者，為竊盜罪，處五年以下有期
徒刑、拘役或五百元以下罰金。
意圖為自己或第三人不法之利益，而竊佔他人之不動產者，依前項之規定處斷。
前二項之未遂犯罰之。
